【裁判字號】    98,金上更(二),3
【裁判日期】    990330
【裁判案由】    損害賠償
【裁判全文】
臺灣高等法院民事判決               98年度金上更(二)字第3號
上  訴  人  兆豐證券股份有限公司
            份有限公司）
法定代理人  戊○○
訴訟代理人  丁○○
            丙○○
被 上 訴人  甲○○
訴訟代理人  陳在源律師
上列當事人間請求損害賠償事件，上訴人對於中華民國94年2月
21日臺灣臺北地方法院93年度金字第46號第一審判決提起上訴，
經最高法院第二次發回更審，本院於99年3月16日言詞辯論終結
，判決如下：
    主  文
上訴及追加之訴均駁回。
第一、二審及發回前第三審訴訟費用（含追加之訴）由上訴人負
擔。
    事實及理由
一、上訴人主張：訴外人吳俐儒、范中秋、益展投資股份有限公
    司及益廣投資股份有限公司（下稱吳俐儒等四人）為伊埔墘
    分公司之客戶，與該分公司分別簽訂「委託買賣證券受託契
    約」，並開設有價證券買賣帳戶，委託伊於證券集中交易市
    場買賣有價證券。吳俐儒等四人於民國92年3月4日分別委託
    伊埔墘分公司買進久津股份有限公司之股票（下稱久津股票
    ）共4,854張，金額分別為新台幣（下同）38,677,178元、
    34,159,800元、38,677,178元、38,677,178元，然吳俐儒等
    四人均未如期履行交割義務，伊乃向台灣證券交易所股份有
    限公司（下稱證交所）申報違約並代為辦理交割手續。久津
    股票因有重大違約交割情形，連續多日跌停重挫，且已下市
    ，目前已無任何價值，致伊無法賣出上開違約之久津股票，
    造成財產損失150,191,334元。吳俐儒等四人之投資能力，
    依伊評估所作之「徵信與額度審核表（下稱審核表）」，單
    日買賣最高額度均僅500萬元，被上訴人係伊埔墘分公司之
    經理人，對於吳俐儒等四人各自委託買進3,000餘萬元久津
    股票已逾其單日買賣最高額度之委託買賣，依證券商管理規
    則及其職務上之注意與忠實義務，本應拒絕受託買賣，竟仍
    指示營業員鄭惠靜囑輸單組長黃素蓮以電腦強制輸入下單，
    致伊遭受上開鉅額之損害，自得先就損害額中之1,000萬元
    為一部請求，爰依公司法第23條第1項、民法第544條、第18
    4條第1項之規定，另追加依民法第113條規定，求為命被上
    訴人給付伊1,000萬元，及加計自起訴狀繕本送達翌日起算
    法定遲延利息之判決。
二、被上訴人則以：伊於92年3月甫至埔墘分公司上班不久，營
    業牌照尚留在寶來證券股份有限公司（下稱寶來證券公司）
    ，伊當時並非該分公司經理人，自無須負責。且吳俐儒等四
    人單日最高買賣額度均為4,000萬元，伊對於吳俐儒等四人
    之徵信、管理及受託買賣予以核准，已盡善良管理人注意義
    務，並無可歸責之事由。況伊核准同意委託買賣之行為，與
    被上訴人之損害間並無相當因果關係，被上訴人不得請求伊
    賠償損害。上訴人未聽從伊之建議即時將久津股票反向賣出
    ，就損害之擴大亦與有過失，應於1,000萬元範圍內予以酌
    減等語，資為抗辯。
三、原審判決上訴人全部敗訴，上訴人聲明不服，提起上訴，其
    於本院上訴聲明為：(一)原判決廢棄。(二)被上訴人應給付上訴
    人1,000萬元，及自起訴狀繕本送達翌日起至清償日止，按
    年息百分之五計算之利息。(三)願供現金或等值之兆豐國際商
    業銀行可轉讓定期存單為擔保，請准宣告假執行。被上訴人
    於本院答辯聲明為：(一)上訴及追加之訴均駁回。(二)如受不利
    判決，願供擔保請准宣告免為假執行。
四、上訴人主張吳俐儒等四人為其埔墘分公司之客戶，分別與該
    分公司簽訂「委託買賣證券受託契約」，並依序開設帳號為
    575-9、577-5、716-8、719-7之有價證券買賣帳戶，委託上
    訴人於證券集中交易市場買賣有價證券。吳俐儒等四人於92
    年3月4日分別委託其埔墘分公司買進久津股票共4,854張，
    金額分別為38,677,178元、34,159,800元、38,677,178元、
    38,677,178元，由被上訴人指示埔墘分公司營業員鄭惠靜囑
    輸單組長黃素蓮以電腦強制輸入下單。又該久津股票均未如
    期履行交割義務，致上訴人依證交所營業細則第91條規定向
    證交所申報違約，並代為辦理交割手續。吳俐儒等四人發生
    違約交割後，久津股票已於92年5月12日起停止在證券集中
    交易市場買賣，並自同年6月18日起終止其有價證券上市之
    事實，已據上訴人提出委託買賣證券受託契約、合併買賣報
    告書暨交割憑單（見原審卷第11至18頁）、倍利國際綜合證
    券公司92年3月7日（92）倍證字第828號函（見原審卷第19
    頁）、違約損失清單（見原審卷第24頁）、匯款回條、請款
    單、轉帳傳票（見本院94年度金上字第3號前審卷第122至12
    6頁）、證交所每日新聞搞摘錄（見原審卷第22、23頁）為
    證，堪信此部分事實為真實。
五、上訴人主張被上訴人業於92年2月7日正式經伊佈達擔任埔墘
    分公司之經理人，並實際執行經理人之職務，縱認尚未依公
    司法完成經理人登記，仍無礙於伊有委任被上訴人處理事務
    之權限，兩造間具有委任契約關係等語，被上訴人則抗辯其
    非埔墘分公司之經理人，兩造間無委任關係之適用等語，經
    查：
  (一)按稱經理人者，謂由商號之授權，為其管理事務及簽名之人
    ，民法第553條第1項定有明文。又股份有限公司得依章程規
    定置經理人，其委任、解任及報酬，應由董事會以董事過半
    數之出席，及出席董事過半數同意之決議行之，公司法第29
    條第1項第3款亦定有明文。是股份有限公司經理人之委任、
    解任及報酬，若未依上開公司法規定為之，自不生公司法上
    經理人委任、解任及約定報酬之效力。本件上訴人為股份有
    限公司，如委任被上訴人為埔墘分公司之經理人，依公司法
    第29條第1項第3款之規定，應由董事會以董事過半數之出席
    ，及出席董事過半數同意之決議行之。查，被上訴人於臺灣
    板橋地方法院92年度重訴字第330號上訴人與訴外人陳昱銍
    請求損害賠償事件（下稱另案）審理時雖自承：伊係在上訴
    人埔墘分公司擔任經理人，92年2月7日佈達當天有宴客等語
    （見另案卷第158頁），與證人鄭惠靜、營業員組長彭永智
    及鄭惠靜客戶吳木林於該另案審理時所證稱被上訴人有經佈
    達擔任上訴人埔墘分公司經理人等情（見另案卷第97、137
    頁）相符，然迄92年3月4日吳俐儒等四人買進久津股票時，
    上訴人尚未依公司法第29條第1項第3款之規定，將委任被上
    訴人為埔墘分公司經理人之人事案提經董事會決議，此由上
    訴人未能提出上訴人董事會決議或人事派令即明。再參以證
    人即當時擔任上訴人業務副總經理負責督導埔墘分公司之乙
    ○○證稱：吳俐儒等四人當天成交後，超過下單額度，單子
    是原經理人陳昱銍下的，被上訴人當時並非掛牌經理人（尚
    未申請核准），經理人應為陳昱銍。被上訴人若有掛牌，可
    能就違反公司規定（見本院更(一)審卷第70頁背面、71頁背面
    ）等語；被上訴人尚未掛牌，故分層負責表、稽核表都是陳
    昱銍的章，因陳昱銍不再是經理人，但牌仍在，須等到新的
    經理人掛牌才換章（見本院更(二)審卷第83頁背面）等語，及
    上訴人亦自認：本件發生違約交割時，被上訴人之營業牌照
    仍在寶來證券公司，埔墘分公司對外相關文件，名義上仍以
    前任經理人陳昱銍之名義發文（見本院更(一)審卷第25頁、更
    (二)審卷第111頁）之事實，足認被上訴人於92年3月4日尚未
    依公司法規定受委任為上訴人埔墘分公司之經理人，而無為
    上訴人埔墘分公司以經理人名義簽名之權限，兩造間即不生
    公司法上經理人委任之效力。
  (二)惟按稱委任者，謂當事人約定，一方委託他方處理事務，他
    方允為處理之契約，民法第528條亦定有明文。被上訴人雖
    尚未依公司法規定完成經理人之登記，非公司法上所謂之經
    理人，然此不影響上訴人得委任被上訴人處理一定事務，依
    私法自治契約自由原則，兩造間仍得成立委任契約關係。查
    ，被上訴人自92年2月7日佈達後，即於上訴人埔墘分公司處
    理事務，此觀92年3月4日係由被上訴人指示上訴人埔墘分公
    司營業員鄭惠靜囑輸單組長黃素蓮強制下單買進系爭久津股
    票之事實，為兩造所不爭執。另證人乙○○證稱：伊當時負
    責督導埔墘分公司，公司業務上對分公司有任何業務上的指
    示，是向被上訴人為之。但本件違約事情，如果是伊的話，
    伊會問陳昱銍客戶的信用狀況、財務狀況等，然後再向被上
    訴人下指示。陳俐儒等四人是陳昱銍和陳麗華營業員開拓之
    客戶，當日是陳昱銍接的電話，下單給何營業員伊不知道等
    語（見本院更(二)審卷第85頁背面、86頁），顯見乙○○就埔
    墘分公司之業務係直接向被上訴人指示，針對92年3月4日陳
    昱銍開拓之客戶陳俐儒等四人之交易，如被上訴人請示，乙
    ○○會先向陳昱銍了解客戶之信用、財務狀況，再向被上訴
    人下指示。倘被上訴人當時未實際執行經理人之職務，自不
    可能有指示強制下單之權限，乙○○亦不可能就埔墘分公司
    之業務向被上訴人指示，堪認被上訴人於92年2月7日佈達後
    ，已受委任實際處理埔墘分公司經理人之職務，而與上訴人
    成立民法上之委任關係，僅因被上訴人之營業牌照仍在寶來
    證券公司，致上訴人埔墘分公司之對外相關文件，仍以前任
    經理人陳昱銍之名義發文。是被上訴人雖非公司法規定之上
    訴人埔墘分公司之經理人，然仍與上訴人間存有民法上委任
    契約關係，應無庸疑。
六、上訴人另主張被上訴人受委任處理事務，明知吳俐儒等四人
    各自委託買進金額已遠超過其單日買賣最高額度，竟仍指示
    放行，顯違反受任人之注意義務，逾越權限，依民法第544
    條之規定，應就上開四人違約交割之金額負損害賠償責任等
    語，亦為被上訴人所否認，並以前開情詞置辯，經查：
  (一)吳俐儒等四人於92年3月4日單日買賣最高額度均僅有500萬
    元之事實，有審核表在卷可稽（見原審卷第51、54、57、60
    頁），核與證人鄭惠靜證述：伊確定客戶下單購買久津股票
    額度超過500萬元，因下單500萬元電腦即會被鎖住，當日伊
    請主管即被上訴人過來，被上訴人說可以強制下單等語相符
    （見另案卷第95頁）。而上訴人亦陳明所謂「強制下單」，
    係指於營業時段盤中交易時，客戶委託證券公司買賣股票進
    行下單，若客戶單日買賣最高額度超過其交易上限時，電腦
    旋即顯示，營業員無法為該客戶下單買賣，營業員須經分級
    主管同意後，始可為超過單日買賣最高額度之客戶操作強制
    下單按鍵，受託買賣證券（見本院前審卷第117至118頁）。
    兩造並不爭執吳俐儒等四人於92年3月4日下單買進久津股票
    時，上訴人埔墘分公司之電腦確有鎖住無法下單，嗣經被上
    訴人指示強制下單，始完成交易等情，倘吳俐儒等四人單日
    最高買賣額度均為4,000萬元，自無庸以強制下單之方式完
    成交易，益徵吳俐儒等四人於92年3月4日之單日買賣最高額
    度均為500萬元，被上訴人抗辯吳俐儒等四人當日買賣最高
    額度為4,000萬元，尚非可採。另依上訴人之內控程序作業
    表（見本院前審卷第50頁）所載，上訴人分公司經理人單日
    可核准之最高額限為3,000萬元，且證人即任職上訴人公司
    稽核之王郁卿亦證稱：超過500萬元經理人要核准，要客戶
    補財力證明，超過500萬元到3,000萬元，經理人可以評估核
    准，超過3,000萬元就要往上報，由督導蓋章等語（見本院
    前審卷第131頁），是被上訴人就吳俐儒等四人單日最高買
    賣額度僅有由原先之500萬元提高至3,000萬元之權限。被上
    訴人抗辯：上訴人之內控程序作業表第4頁「其他設控欄」
    記載分公司經理人依單日買賣最高額度之權限為5,000萬元
    ，伊可核准單日買賣最高額度為5,000萬元等語，惟此所謂
    單日買賣最高額度5,000萬元，係指開戶審查而言，與開戶
    審查後之單日下單最高額度不同，被上訴人以開戶審查之額
    度抗辯伊可在5,000萬元之額度核准下單，尚有誤會。
  (二)上訴人92年2月24日及同年月27日之審核表係事後所補寫之
    事實，已據證人鄭惠靜證述明確（見另案卷第96頁），證人
    王郁卿前於另案雖證稱92年2月27日之審核表乃當天所簽云
    云（見另案卷第126頁），惟嗣於本院已證稱：92年2月27日
    審核表，是違約後3月6日我們才調出來看的，應該是事後補
    寫的。從文件雖看不出來，但從證交所92年3月21日函可以
    看出是3月5日補作的。當時伊調出來文件上面寫2月27日，
    就認定為2月27日，另案作證時伊還不知道，後來聽其他稽
    核講的，才知道是事後補作的等語（見本院前審卷第131至1
    32頁）。再佐以被上訴人陳稱：92年2月24日、2月27日之審
    核表上陳昱銍的章係事後補蓋的（見另案卷第158頁）；證
    交所92年3月21日臺證交字第09203000 93號函記載：「92年
    2月24日及27日重新評估其單日買賣最高額度4,000萬元時，
    查詢客戶之第一類票據信用資料查覆單及證券商聯合徵信系
    統查詢資料，係延遲於3月5日方補行辦理，並未隨徵信資料
    辦理變更，顯有先授信再予徵信之情事，核違反中華民國證
    券商業同業公會會員受託買賣有價證券徵信與額度管理自律
    規則之規定」（見另案卷第36至37頁）；及本件買進久津股
    票有強制下單之事實，足認92年2月24日及同月27日之審核
    表等資料，乃上訴人事後倒填日期所為。被上訴人以上訴人
    事後檢送主管機關查核之資料及審核表，抗辯其指示強制下
    單時吳俐儒等四人之徵信額度為4,000萬元，並無超額下單
    等語，尚非可採。
  (三)按受任人因處理委任事務有過失，或因逾越權限之行為所生
    之損害，對於委任人應負賠償之責，民法第544條定有明文
    。本件被上訴人受上訴人之委任執行上開包括對於客戶之徵
    信作業與管理之職務，於92年3月4日吳俐儒等四人當日下單
    買賣額度超過3,000萬元時，本應詳為評估，並經由督導乙
    ○○之審查核准，始可下單。被上訴人自認當天乙○○開會
    中，未得督導核准，即指示營業員強制下單之事實，則被上
    訴人未經督導核准指示營業員鄭惠靜囑輸單組長黃素蓮強制
    下單，自屬逾越權限之行為，應屬無疑。雖因吳俐儒等四人
    為陳昱銍、陳麗華之客戶，被上訴人或可能係參酌渠二人之
    意見而強制下單，然此不影響其已構成逾越權限之行為。是
    被上訴人抗辯上訴人實際未告知授權金額之範圍，其依陳昱
    銍指令轉達之4,000萬元放行範圍，在同業經理人決定範圍
    內，無越權可言，均非可採。
  (四)惟吳俐儒等四人於92年3月4日買進久津股票後，上訴人於翌
    日補具額度為4,000萬元之徵信與額度審核表，已如前述。
    參酌證人乙○○證稱：陳俐儒等四人乃久津股票公司派，是
    陳昱銍接的單，因他是原先的經理人，這個帳戶是他和陳麗
    華去開的，掛在那個營業員的名下伊忘了，當時有聽錄音帶
    是客戶打電話給陳昱銍說要下這四個帳戶的單。一般客戶的
    單都是比較固定的量，但公司派的單，因為有時為了做帳或
    是作價，會突然爆量，所以通常不是很正常，如交易超過信
    用額度，其實應該要拒絕，但實際上都會考慮客戶是否為公
    司派或是大戶或是往來信用很好的客戶，就會給予例外。我
    們當時希望公司派能夠補足，伊記得在下單的第二天有跌停
    板開出來，有打電話給蔡嘉益（總公司經紀部執行副總）建
    議是否要賣，但他說客戶有可能交割，沒有違約，雖然風險
    很大，但這時賣出，反而是公司違法，所以沒有賣出。當時
    有去公司派那邊補徵信，提高額度。久津公司使用的帳戶就
    是吳俐儒等四人之帳戶，在本件違約交割前，均未發生違約
    的情形（見本院更(二)審卷第81至86頁）等語；當天成交後因
    為他們超過徵信額度，所以要補徵信資料及擴大額度才能符
    合主管機關的要求。隔天伊及被上訴人有詢問過陳昱鋕是否
    可以交割清楚，他說可以補足金額交割。伊及被上訴人、蔡
    嘉益去找客戶補齊財力資料，但仍舊是違約，沒有足夠的錢
    交割（見本院更(一)審卷第70頁）等語。可見被上訴人於92年
    3月4日放行下單時逾越權限，上訴人明知其情，仍指示相關
    人員要求吳俐儒等四人補辦財力證明，在92年3月5日將吳俐
    儒等四人之單日買賣最高額度調高為4,000萬元，將事後倒
    填日期之徵信與額度審核表呈送主管機關查核，主要乃因判
    斷吳俐儒等四人為久津公司派之帳戶，且陳昱銍表示可以補
    足金額於同月6日前交割，仍在上訴人公司之風險管控範圍
    內，而按上訴人對於公司派客戶超額下單之慣例補足徵信，
    客觀上堪信係承認系爭下單交易之放行，而事後追認被上訴
    人逾越權限之放行下單行為，被上訴人即無逾越權限行為可
    言。是以就嗣後吳俐儒等四人未能如陳昱銍之研判於同月6
    日前依約辦理交割，而違約所生之損害，被上訴人自無庸負
    損害賠償責任。上訴人依公司法第23條第1項、民法第544條
    規定，請求被上訴人負損害賠償責任，即非有據。
七、本件被上訴人雖逾越權限未經督導核准指示下單，然因上訴
    人事後追認被上訴人逾越權限行為，即無庸負損害賠償責任
    ，上訴人依公司法第23條第1項、民法第544條、第184條第1
    項、第113條規定請求均非有理由，關於上訴人所受損害為
    何，是否與被上訴人之行為有因果關係，上訴人有無與有過
    失等爭點，均無再論述之必要
八、綜上所述，被上訴人抗辯上訴人事後已追認被上訴人逾越權
    限之放行下單行為，尚屬可信。從而，上訴人主張本於公司
    法第23條第1項、民法第544條、184條第1項，請求被上訴人
    給付1,000萬元，及自起訴狀繕本送達翌日起至清償日止，
    按年息百分之五計算之利息，為無理由，不應准許。其假執
    行之聲請亦失所附麗，應併予駁回。原審為上訴人敗訴之判
    決，及駁回其假執行之聲請，理由雖有不同，結論並無不合
    ，仍應予維持。上訴意旨指摘原判決不當，求予廢棄改判，
    為無理由，應予駁回。另上訴人於本院追加依民法第113條
    之規定，請求被上訴人賠償上開1,000萬本息之訴，亦非有
    理由，應予駁回。
九、本件被上訴人逾越權限，未經督導核准指示下單，因上訴人
    事後追認被上訴人逾越權限行為之事實已明，兩造其餘攻擊
    防禦方法及未經援用之證據，經審酌後核與判決結果不生影
    響，爰不一一論述，附此敘明。
據上論結，本件上訴及追加之訴均為無理由。依民事訴訟法第44
9條第2項、第78條，判決如主文。
中    華    民    國    99    年    3     月    30    日
                  民事第十庭
                        審判長法  官  黃豐澤
                              法  官  吳謀焰
                              法  官  林麗玲
正本係照原本作成。
如不服本判決，應於收受送達後20日內向本院提出上訴書狀，其
未表明上訴理由者，應於提出上訴後20日內向本院補提理由書狀
（均須按他造當事人之人數附繕本）上訴時應提出委任律師或具
有律師資格之人之委任狀；委任有律師資格者，另應附具律師資
格證書及釋明委任人與受任人有民事訴訟法第466條之1第1項但
書或第2項（詳附註）所定關係之釋明文書影本。
中    華    民    國    99    年    3     月    30    日
                              書記官  陶美玲
附註：
民事訴訟法第466條之1（第1項、第2項）：
對於第二審判決上訴，上訴人應委任律師為訴訟代理人。但上訴
人或其他法定代理人具有律師資格者，不在此限。
上訴人之配偶、三親等內之血親、二親等內之姻親，或上訴人為
法人、中央或地方機關時，其所屬專任人員具有律師資格並經法
院認為適當者，亦得為第三審訴訟代理人。

司法院資訊處製作；財團法人民間司法改革基金會備份。
